臺灣高等法院臺中分院刑事判決　　　　96年度上訴字第2613號
上　訴　人
即　被　告　丙○○
　　　　　　　　　　　號
上列上訴人因遺棄案件，不服臺灣臺中地方法院96年度訴字第
1325號中華民國96年8月31日第一審判決（起訴案號：臺灣臺中
地方法院檢察署96年度偵緝字第393號），提起上訴，本院判決
如下：
    主  文
上訴駁回。
丙○○緩刑參年；並應提供乙○○生存所必要之扶助、養育及保
護。
    事  實及理  由
一、本案經本院審理結果，認第一審判決認事用法及量刑均無不
    當，應予維持，並引第一審判決書記載之事實、證據及理由
    。（如附件）
二、被告上訴意旨略以：被告於犯後，已知錯誤，並聯絡其他弟
    弟共同出資，將父親安置在安養院中，請求給予緩刑宣告等
    語。
三、本院查：
  (一)訊據被告丙○○對原審判決所認定之犯罪事實並未主張不服
    ，原審因而適用刑事訴訟法第273條之1第1項、第299條第1
    項前段、刑法第294條第1項、第295條、第59條，中華民國
    九十六年罪犯減刑條例第2條第1項第3款、第7條等規定，並
    審酌被告因其自幼對至親之父情感衝突之境，面對其父晚年
    體弱多病、需人照護之情形，卻亟思逃避此照護義務，遲未
    扶助其尊親，所為固屬非是，惟慮及本案起因其父即被害人
    乙○○早年未盡照顧家庭及撫育子女之責，至被告對被害人
    乙○○甚感疏離、心有怨懟，並被告犯後於本院審理時猶能
    坦承犯行，並當庭表示願與其父即被害人乙○○達成和解等
    一切情狀，量處如原審判決主文所示之刑，並依中華民國九
    十六年罪犯減刑條例減輕其刑，其認事用法核無違誤，量刑
    亦屬允當，被告上訴為無理由，應予駁回。
  (二)復查被告前未曾受有期徒刑以上刑之宣告，有台灣高等法院
    被告全國前案紀錄表附卷可稽，本件依告訴人之指訴，被告
    已與其弟弟共同將其父親乙○○仍安置在興安診所附設護理
    之家，不再仰賴臺中縣政府社會局所提供之救助安置，臺中
    縣政府社會局且會持續觀察、監視被告是否繼續提供其父親
    必要之安養等語，被告經此教訓，當知所警惕，且有政府主
    管機關之協助與督促，應無再犯之虞，本院認對被告所宣告
    之刑，以暫不執行為適當，爰併宣告緩刑三年，並命被告於
    乙○○在世期間，提供其生存所必要之扶助、養育及保護，
    被告如有違反，情節重大者，依法撤銷其緩刑，執行宣告刑
    。
四、據上論斷，應依刑事訴訟法第373條、第368條，刑法第74條
    第1項第1款、第2項第8款、第3項，判決如主文。
本案經檢察官丁○○到庭執行職務。
中　　華　　民　　國　　96　　年　　10　　月　　31　　日
            刑事第四庭    審判長法　官  洪  耀  宗
                                法　官  江  德  千
                                法　官  劉  登  俊
上列正本證明與原本無異。
如不服本判決應於收受送達後十日內向本院提出上訴書狀，其未
敘述上訴之理由者並得於提起上訴後十日內向本院補提理由書（
均須按他造當事人之人數附繕本）。
                                書記官  粘  銘  環
中　　華　　民　　國　　96　　年　　11　　月　　1 　　日
附件
臺灣臺中地方法院刑事判決　　　　　　　96年度訴字第1325號
公　訴　人　臺灣臺中地方法院檢察署檢察官
被　　　告　丙○○　男　51歲（民國○○年○月○○日生）
　　　　　　　　　　身分證統一編號：Ｚ000000000號
　　　　　　　　　　住臺中縣潭子鄉○○村○○街93巷87弄1
　　　　　　　　　　號
　　　　　　　　　　居臺中市○○路○段103之9號2樓
上列被告因遺棄案件，經檢察官提起公訴（九十六年度偵緝字第
三九三號），本院判決如下：
    主    文
丙○○對於無自救力之直系血親尊親屬，依法令應扶助、養育及
保護而不為其生存所必要之扶助、養育及保護，處有期徒刑伍月
，減為有期徒刑貳月又拾伍日。
    犯罪事實
一、丙○○、廖美環（甫通緝到案，另案經本院審理中）、廖宜
    賜（另案經本院判決處有期徒刑五月）及廖宜平（業經檢察
    官為不起訴處分）分別為乙○○之子、女，依民法第1114條
    第1款之規定，為其等直系血親尊親屬乙○○之第一順位扶
    養義務人，依法令負有扶助乙○○之義務。緣乙○○早年即
    與其妻廖姚寶（即廖宜賜、廖美環、丙○○及廖宜平之母）
    分居，廖宜賜、廖美環、丙○○及廖宜平皆由廖姚寶扶養成
    人並與之同住，母子五人對乙○○未盡照顧家庭與撫育子女
    之責均不諒解，因而與乙○○情感甚為疏離。乙○○於民國
    91 年12月11日，因顱內出血導致中風，經送亞東醫院醫治
    後轉至位於臺北縣板橋市○○路○段196號之中英醫院接受診
    療，但乙○○於92年2月12日又因急性腹膜炎轉往新店耕莘
    醫院救治，乙○○之病情雖已獲得控制，但仍須長期就養照
    護，惟乙○○住院期間，並無任何親屬前往照料。嗣經由臺
    北縣政府社會局及臺北縣政府警察局海山分局海山派出所代
    為協尋其家屬未果，中英醫院乃於92年1月8日，函請臺中縣
    政府社會局，請求提供救助安置後，由臺中縣政府社會局於
    92年4月9日將乙○○安置於興安診所附設護理之家。臺中縣
    政府復分別於92年1月22日、同年3月31日，以掛號信件，將
    乙○○上開情形通知廖宜賜、廖美環、丙○○及廖宜平等4
    人，請其等出面處理乙○○之扶養與照護事宜，詎廖宜賜、
    廖美環、丙○○等3人（廖宜平部分因公文遭退回而不知情
    ）均置之不理，既未與臺中縣政府社會局聯繫，亦未出面支
    付安養費用，且未提供乙○○生存所必要之扶助、養育及保
    護，使無自救力之乙○○之生存受有危險。
二、案經臺中縣政府告發後由臺灣臺中地方法院檢察署檢察官偵
    查起訴。
    理    由
一、訊據被告丙○○對於上開犯罪事實坦承不諱，且經證人即臺
    中縣政府社會局社工員袁煜青、甲○○於偵查中證述明確（
    見臺灣臺中地方法院檢察署95年度他字第5004號偵查卷第11
    頁、第40頁、95年度偵字第25222號偵查卷第5頁），並有中
    英醫院92年1月8日（92）中益字第167號函、中英醫院92年3
    月13日（92）中益字第197號函、臺中縣政府92年1 月22日
    府社工字第09202010700號函、臺中縣政府92年3月31 日府
    社工字第0920076707號函、臺中縣政府府社工字第09500000
    00號函、臺中縣政府96年7月20日府社工字第0960201859號
    函及附件之發文郵遞表、交寄大宗掛號函件執據、回執各份
    在卷可參，而被告於本院審理時均自承有收到臺中縣政府之
    上開函文等情，堪認被告於收到臺中縣政府上開函文後，確
    已知悉被害人乙○○已無法自理生活，已為無自救力之人，
    應無疑義。
二、且按刑法第294條第1項後段之遺棄罪，以負有扶助、養育或
    保護義務者，對於無自救力之人，不為其生存所必要之扶助
    、養育或保護為要件。「所謂生存所必要之扶助、養育或保
    護」，係指義務人不履行其義務，於無自救力人之生存有危
    險者而言。是最高法院29年上字第3777號判例所稱：「若負
    有此項義務之人，不盡其義務，而事實上尚有他人為之養育
    或保護，對於該無自救力人之生命，並不發生危險者，即難
    成立該條之罪」，應以於該義務人不履行其義務之際，業已
    另有其他義務人為之扶助、養育或保護者為限；否則該義務
    人一旦不履行其義務，對於無自救力人之生存自有危險，仍
    無解於該罪責，最高法院87年臺上字第2395號判例可資參照
    。被害人乙○○雖經臺中縣政府社會局安置於興安診所附設
    護理之家，而使被害人乙○○暫免於生存之危險，惟臺中縣
    政府社會局之安置舉措，乃社會福利機制之啟動，以提供適
    當之短期保護與安置，並非其他義務人所為之扶助、養育或
    保護，揭諸前開最高法院87年臺上字第2395號判例意旨，仍
    無解於被告遺棄被害人乙○○之罪責成立。綜上所述，被告
    自白核與事實相符，本件事證明確，被告前開犯行洵堪認定
    ，應依法論科。
三、查被告為被害人乙○○之直系血親卑親屬，其對於無自救力
    之被害人乙○○，乃依法令應負扶助、養育及保護責任之人
    ，竟不為被害人乙○○生存所必要之扶助、養育及保護。是
    核被告所為，係犯刑法第294條第1項之違反義務之消極遺棄
    罪，又被害人乙○○為被告丙○○之直系血親尊親屬，應依
    刑法第295條規定加重其刑。惟按刑事審判旨在實現刑罰權
    之分配的正義，故法院對有罪被告之科刑，應符合罪刑相當
    之原則，使輕重得宜，罰當其罪，以契合社會之法律感情，
    此所以刑法第57條明定科刑時應審酌一切情狀，尤應注意該
    條所列十款事項以為科刑輕重之標準，並於同法第59條賦予
    法院以裁量權，如認「犯罪之情狀可憫恕者，得酌量減輕其
    刑」，俾使法院就個案之量刑，能斟酌至當。本案被告因其
    父親即被害人乙○○早年未盡照顧家庭與撫育子女之為人父
    親責任，晚年復須累及子女，而對被害人乙○○有所不滿，
    此為人情之常，實難深責；復因其等之母親廖姚寶無法諒解
    其父乙○○及被告丙○○收入有限等經濟因素，而罹本罪，
    行為之惡性實非重大，故認就被告所犯上開罪名，雖宣告法
    定最低本刑，猶嫌過重，爰依刑法第59條規定減輕其刑。爰
    審酌被告因其自幼對至親之父情感衝突之境，面對其父晚年
    體弱多病、需人照護之情形，卻亟思逃避此照護義務，遲未
    扶助其尊親，所為固屬非是，惟慮及本案起因其父即被害人
    乙○○早年未盡照顧家庭及撫育子女之責，至被告對被害人
    乙○○甚感疏離、心有怨懟，並被告犯後於本院審理時猶能
    坦承犯行，並當庭表示願與其父即被害人乙○○達成和解，
    惟尚未達成任何和解等一切情狀，量處如主文所示之刑。又
    查被告犯罪之時間，係在96年4月24日之前，所犯亦無中華
    民國九十六年罪犯減刑條例第3條所定不得減刑之情形，應
    依該條例第2條第1項第3款之規定，減其宣告刑二分之一。
據上論斷，應依刑事訴訟法第273條之1第1項、第299條第1項前
段、刑法第294條第1項、第295條、第59條，中華民國九十六年
罪犯減刑條例第2條第1項第3款、第7條，判決如主文。
本案經檢察官劉邦繡到庭執行職務。
中　　華　　民　　國　　96　　年　 　8　　月　　31 　日
　　　　　　　　　刑事第六庭  法　官　戴博誠
以上正本證明與原本無異。
如不服本判決，應於判決送達後10日內，向本院提出上訴狀。
　　　　　　　　　　　　　　　　書記官　林政佑
中　　華　　民　　國　　96　　年　　8　　月　 　31　　日
【附錄論罪科刑法條】
刑法第294條第1項：
對於無自救力之人，依法令或契約應扶助、養育或保護而遺棄之
，或不為其生存所必要之扶助、養育或保護者，處6月以上、5年
以下有期徒刑。
刑法第295條：
對於直系血親尊親屬犯前條之罪者，加重其刑至二分之一。
